【裁判字號】    89,上易,13
【裁判日期】    900214
【裁判案由】    竊佔
【裁判全文】
福建高等法院金門分院刑事判決                    八十九年度上易字第十三號
    上  訴  人
    即  被  告  甲○○
                李昭祥
右上訴人因竊佔等案件，不服福建金門地方法院八十八年度易字第五三號，中華民國
八十九年六月二十二日第一審判決 (起訴案號福建金門地方法院檢察署八十八年度偵
字第一六五號) ，提起上訴，本院判決如左：
    主    文
原判決撤銷。
甲○○、李昭祥共同連續意圖為自己不法之所有，以詐術使人將本人之物交付，各處
有期徒刑伍月，如易科罰金均以參佰元折算壹日。
    事    實
一、甲○○、李昭祥兄弟二人於民國八十六年六月間，因見金門縣政府建設局為鼓勵
    農民從事大規模農作，而設有集體經營補助辦法，為牟取不法利益，遂共同意圖
    為自己不法所有之概括犯意聯絡，藉成立沙崗區段集體栽培共同經營班之名義，
    甲○○任職班長、李昭祥任職書記，竟未得土地所有權人之同意，先後擅自將李
    有宙 (審計部福建省審計處清冊誤載「李友宙」) 、李金純、李和火、莊友仲、
    李木、王白花等人所有之金寧鄉○○段九一０、一０六六、七四０、三一三、三
    二四等地號之土地納入集體栽培範圍內，不法竊佔供己耕作高粱及小麥，其餘大
    部分列入集體栽培之土地則未實際耕作，惟仍於收成後於八十七年三月間一併向
    金門縣政府申請按每公頃補助新台幣 (以下同) 五千元，以詐術使金門縣政府陷
    於錯誤，給付八十七年度補助款計三十六萬四千五百九十一元 (起訴書誤植為三
    十六萬四千五百六十四元) ，迨八十八年初李有宙等人發現土地被盜耕始查知上
    情，甲○○、李昭祥訛作八十八年度之補助獎勵金未得逞。
二、案經金門縣警察局報請福建金門地方法院檢察署檢察官偵查起訴。
    理    由
一、訊據上訴人即被告等矢口否認有詐欺及竊佔犯行，被告甲○○以：「我們沒有用
    他們的土地，但我們有代耕，這是之前有代耕的部分，是後來沒有耕作」、「有
    些地根本不是我們種的」、「我們沒有竊佔」；被告李昭祥以：「我們沒有佔用
    別人的土地，也沒有領獎勵金」、「當初會用甲○○的印章領錢，是因為他是班
    長，但不是所有的錢都由我哥哥領取」、「我們只是代耕，但不是我們種的。我
    們沒有竊佔行為」各等語置辯。
二、第查被告甲○○、李昭祥對於未得右揭土地所有權人之同意擅自經營，及部分土
    地實際未耕作而仍申請補助款等事實，在偵查中均直承不諱，並稱部分土地坐落
    在何處伊等亦不知情，地號是透過老百姓告知，再到地政事務所抄地籍圖上所有
    人姓名云云 (見偵查卷宗第六十一頁) 。又核與被害人李有宙、李金純、李和火
    、莊友仲、李木等人分別於警訊、偵查及勘驗中所指述伊等所有前揭地號之土地
    為被告等竊佔耕作等情節相符 (見金門縣警察局刑案偵查卷宗第十頁、第十八頁
    、第二十二頁、第六十四頁) ，並有土地複丈成果圖、金寧鄉沙崗集體栽培共同
    經營班成立資料、耕作清冊及八十七年度農地補助金印領清冊等在卷可為佐證。
三、次查被害人李有宙等均稱被告等耕作伊等土地都未曾告知，也沒有承租或給其他
    好處 (見金門縣警察局刑案偵查卷宗第十頁、第十八頁、第二十二頁、第二十四
    頁) 。而被告等雖辯稱係代耕，卻未能舉證以實其說，對於有誰拿過租金乙情，
    被告李昭祥亦未能講出名字來，僅泛稱都是老一輩村民云云，並有被告甲○○庭
    呈繕報不實耕作面積繳回獎勵金之金門縣縣庫收入繳款書附卷可憑。又：依金門
    縣金寧鄉沙崗集體栽培共同經營班組織章程第二條及第五條之規定，係以實際從
    事農作物栽培之農戶為組織對象，並且須經農戶申請始為共同經營班之成員，有
    該組織章程附卷可參，被告二人擅自將右揭被害人土地列入共同經營，並據此先
    後向金門縣政府建設局請領八十七年度及八十八年度農作補助獎勵金，而八十七
    年度補助獎勵金業已核撥，並由被告甲○○具領，惟八十八年度之補助獎勵金則
    因相關資料尚未補齊，迄未核撥 (見偵查卷第三十六、三十七頁) ，是被告等之
    行為，要難謂無以詐術之方法，意圖為自己之所有，前後向縣政府詐領上開補助
    獎勵金既遂及未遂。綜上所述，被告等所辯顯係事後諉罪卸責之飾詞，不足採信
    ，被告等右揭竊佔及詐欺犯行，事證明確，洵堪認定，自應依法予以論科。
四、核被告甲○○、李昭祥所為，係犯刑法第三百二十條第二項竊佔罪及第三百三十
    九條第一項詐欺罪既遂、第三項詐欺罪未遂罪。被告二人彼此間有犯意之聯絡及
    行為之分擔，均為共同正犯。又被告等多次竊佔他人土地耕作之行為，時間緊接
    ，所犯罪名相同，顯係出於概括之犯意反覆為之，應依刑法第五十六條連續犯之
    規定，論以一罪，並加重其刑。又被告等所犯二次詐領補助獎勵金之行為，雖於
    八十七年詐欺取財行為既遂，八十八年雖已著手詐欺取財行為，然尚未取得補助
    獎勵金為未遂犯，彼等先後犯行雖有既遂、未遂，然所犯罪名仍屬同一 (參最高
    法院六十七年度第六次暨第七次刑事庭推總會議決議) ，益顯係出於概括之犯意
    反覆為之，仍應依連續犯論以一罪，並依法遞加重其刑。另被告等所犯竊佔及詐
    欺二罪間，有方法結果之牽連關係，應從一重之詐欺取財罪處斷。原審以被告罪
    證明確，因予論罪科刑，固非無見，惟查刑法第四十一條業經立法院修正將得易
    科罰金之適用範圍，擴大為最重本刑五年以下有期徒刑之罪，並經總統於九十年
    一月十日公布，依刑法第二條第一項前段之規定，自應適用新法，原審未及適用
    ，新法自有未合，被告等上訴，雖無理由，但原審判決既有可議，應予撤銷改判
    ，爰審酌被告等之素行、犯罪動機、目的、手段、所生之危害及犯罪後之態度等
    一切情狀，各量處如主文所示之刑，並均諭知易科罰金之折算標準，用示懲儆。
據上論斷，應依刑事訴訟法第三百六十九條第一項前段、第三百六十四條、第二百九
十九條第一項前段，刑法第二條第一項前段、第二十八條、第五十六條、第五十五條
、第三百二十條第二項第一項、第三百三十九條第一項，修正後刑法第四十一條，罰
金罰鍰提高標準條例第一條前段、第二條判決如主文。
本案經檢察官劉家芳到庭執行職務。
中    華    民    國       九十       年     二     月       十四       日
                             福建高等法院金門分院刑事庭
                                 審判長法  官  沈  銀  和
                                       法  官  林  勤  綱
                                       法  官  李  宗  榮
右正本證明與原本無異。
不得上訴。
                                       書記官  李  麗  鳳
中    華    民    國       九十       年     二     月       二十       日


司法院資訊處製作；財團法人民間司法改革基金會備份。
